臺灣臺南地方法院民事裁定
110年度消債更字第293號
債  務  人  吳郁樺

送達代收人  歐靜怡  
上列當事人因消費者債務清理事件聲請更生，本院裁定如下：
    主  文
債務人吳郁樺(原名吳玉華)自民國一百十一年三月十七日十七時
起開始更生程序；並命司法事務官進行本件更生程序。
    理  由
一、協商或調解成立者，債務人不得聲請更生或清算。但因不可
    歸責於己之事由，致履行有困難者，不在此限，消費者債務
    清理條例（下稱消債條例）第3條、第151條第1項、第7項分
    別定有明文。消債條例第151條第7項但書規定「因不可歸責
    於己之事由，致履行有困難者」，所謂「履行有困難」即係
    以債務人之收入，扣除自己及依法應受其扶養者所必要生活
    費用之數額，仍不足以清償協商條件所定之數額；又此但書
    規定並未附加「不可預見」之要件，亦即該事由並不以債務
    人「不可預見」為必要。該項但書規定情形，僅須於法院就
    更生或清算之聲請為裁判時存在即可，不以協商成立後始發
    生者為限，並與債務人於協商時能否預見無關。債務人於協
    商時縱未詳加思考、正確判斷，或可預見將來履行可能有重
    大困難而仍冒然簽約成立協商，亦不能據此即認其履行顯有
    重大困難係可歸責於債務人。依消債條例第151條第8項準用
    第7項但書規定之結果，亦無不同（司法院民事廳消債條例
    法律問題研審小組民國98年第1期民事業務研究會第22、24
    、26號意見可供參考）。衡以消債條例之立法目的，在於經
    濟上陷於困境之消費者，若任其於惡性循環之債務窘境中自
    生自滅，其將衍生嚴重之社會問題，致難以維持安定之社會
    經濟秩序，故有予以分別情形依更生或清算之程式清理其債
    務之必要，藉以妥適調整其與相關債權人間之權利義務關係
    ，以謀求消費者經濟生活之更生機會，從而健全社會經濟發
    展。惟私法上債之關係，係以當事人間之信賴關係為基礎，
    為社會經濟組織之重要支柱，故當事人於以法律行為追求自
    己之利益之際，亦應顧及對方之利益，並考量債權債務在社
    會上的作用，本於誠實及信用之原則，行使其債權及履行其
    債務，故消費者欲以消債條例調整其所負義務，自應本於誠
    信原則之本旨，僅在其不能清償債務或有不能清償之虞而使
    其陷於經濟上之困境時，始得准許之，以避免藉此善意之立
    法而惡意圖謀減免債務，致使社會陷於道德危險。又消債條
    例第3條所謂「不能清償債務或有不能清償之虞」者，係指
    債務人欠缺清償能力，對於已屆清償期，且已受請求債務之
    全部或主要部分，客觀上可預見其處於通常且繼續的不能清
    償之狀態而言，方符合消債條例為使不幸陷入經濟困境之人
    得以清理債務、重建生活，並在債務清理過程中能保有符合
    人性尊嚴之最低基本生活之目的。又債務人聲請更生，必以
    其所能運用之資產扣除生活上必要支出後，已經小於負債，
    以致不能清償，或有具體事實足認有不能清償之虞者，方堪
    許之。而債務人之清償能力，包括財產、信用及勞力（技術
    ），並不以財產為限，必須三者總合加以判斷仍不足以清償
    債務，始謂欠缺清償能力而成為不能清償；倘債務人之資產
    經評估雖已不足以清償債務，惟依債務人之年齡及工作能力
    ，在相當期限內如能清償債務，仍應認其尚未達不能清償債
    務或有不能清償之虞。
二、聲請意旨略以：聲請人任職於騰達保險經紀人股份有限公司
    ，平均每月實領薪資約新臺幣(下同)21,000元，聲請人名下
    無任何財產，陳報現有債務總額約1,530,336元。聲請人按
    月必要生活費用為10,900元，另須負擔兩名未成年子女之扶
    養費。收入尚不足以支持支出，縱受領有政府補助項目，亦
    實無餘力清償債務，收入現況有不能清償債務之情事，曾向
    最大債權銀行聲請協商而毀諾。又伊無擔保或無優先權之債
    務總額未逾1,200萬元，且未經法院裁定開始清算程序或宣
    告破產，爰請求准予裁定開始更生程序等語。
三、按「債務人不能清償債務或有不能清償之虞者，得依本條例
    所定更生或清算程序，清理其債務」、「法院開始清算程序
    之裁定，應載明其年、月、日、時，並即時發生效力」、「
    法院裁定開始更生或清算程序後，得命司法事務官進行更生
    或清算程序」，消債條例第3條、第83條第1項、第16條第1
    項前段分別定有明文。
四、聲請人毀諾後復提起本件聲請，依前開說明，本院應先審酌
    聲請人毀諾乙節，有無不可歸責於己之事由，致履行困難；
    如有，次應綜合聲請人之全部收支、財產狀況、債務總額等
    一切情狀，以評估是否不能維持最基本生活條件，而有不能
    清償債務或不能清償之虞之情狀。茲調查及判斷如下：
  ㈠聲請人有無不可歸責於己致履行困難之事由：
  1.按消債條例第151條第7項但書規定「因不可歸責於己之事由
    ，致履行有困難」，並未附加「不可預見」之要件，亦即該
    事由並不以債務人「不可預見」為必要。該項但書規定情形
    ，僅須於法院就更生或清算之聲請為裁判時存在即可，不以
    協商或調解成立後始發生者為限，並與債務人於協商或調解
    時能否預見無關；債務人於協商或調解時縱未詳加思考、正
    確判斷，或可預見將來履行可能有重大困難而仍貿然簽約成
    立協商或調解，亦不能據此即認其履行有困難係可歸責於債
    務人。
　2.本件聲請人前與當時最大債權金融機構達成協商，還款方案
    為分120期，年利率8%，每月還款19,470元，惟聲請人已於9
    5年間毀諾(見本院卷第193頁)。而聲請人自陳95年間任職於
    珈峰汽車擔任會計，每月收入約22,000元，並提出收入切結
    書(見本院卷第291頁)，爰以此作為聲請人毀諾當時償債能
    力之基礎。復參酌聲請人於95年毀諾時之戶籍設於前臺灣省
    臺南縣，該地區之最低生活費，依臺灣省95年度之最低生活
    費為每月9,210元，而該生活費標準係按照政府最近一年平
    均每人消費支出（包括食品費、衣著鞋襪費、房租水電費、
    家居管理費、醫療保健費、交通通訊費、娛樂教育費及雜項
    支出）百分之60訂定，應堪作為認定聲請人生活必要支出之
    依據。則以聲請人毀諾時之薪資收入，扣除上開最低生活費
    標準9,210元後，僅餘12,790元【計算式：22,000元－9,210
    元＝12,790元】，而當時聲請人尚須負擔兩名未成年子女之
    扶養費(見本院卷第45頁)，已有不敷支應最大債權金融機構
    還款方案之情形。從而，聲請人主張其毀諾係因不可歸責於
    己之事由，致履行上開協議顯有重大困難，堪予採信
㈡聲請人是否不能清償債務或有不能清償之虞，悉述如下：
  1.每月收入 　
　　聲請人主張其任職於騰達保險經紀人股份有限公司，每月可
    得收入21,000元等語，業據提出在職證明書、傭金明細表為
    證（見本院卷第59至73頁），此外，查無其他證據資料證明
    聲請人尚有其主張收入以外之所得，是認聲請人每月收入應
    為21,000元，並以此金額作為償債能力之計算基礎。
  2.聲請人之必要支出
    按消債條例之立法目的，乃為兼顧債權人、債務人雙方之利
    益，對陷於經濟上困境之消費者，使其透過重建型之更生程
    序或清算型之清算程序清理其債務，藉以妥適調整債務人與
    債權人及其他利害關係人間之權利義務關係，保障債權人獲
    得公平受償，並謀求消費者經濟生活之重建復甦機會。是以
    ，債務人為使其有經濟復甦更生之機會，自應以誠實及信用
    之原則面對自己之債務，積極勉力謀求更生償債方案，除應
    積極開源努力勤奮工作以增加收入償還債務外，尚須節流儉
    樸其生活需求而適當控制其支出，以達成勉力履行債務，並
    應依一般生活所需及合理範圍予以計算消費支出，方屬合理
    ，因之消債條例第64條之2第1項明定：「債務人必要生活費
    用，以最近一年衛生福利部或直轄市政府所公告當地區每人
    每月最低生活費一點二倍定之」。又臺南市政府所公告111
    年度臺南市最低生活費每人每月為14,230元，從而聲請人每
    月必要生活費用應以17,076元【計算式：14,230×1.2＝17,07
    6】為定，逾此範圍即不予計入。消債條例第43條第7項另規
    定：「債務人就前項第三款必要支出所表明之數額，與第六
    十四條之二第一項、第二項規定之必要生活費用數額相符者
    ，毋庸記載其原因、種類及提出證明文件；未逾該必要生活
    費用數額，經債務人釋明無須負擔必要支出一部或全部者，
    亦同。」復酌以聲請人目前積欠為數不少之債務，已如前述
    ，聲請人因此而節衣縮食，樽節開支，以免入不敷出，應與
    常情無違，是聲請人主張每月必要生活費用為10,900元，自
    堪信為真實。
  3.聲請人撫養費之支出：
  　聲請人育有未成年子女李○鋒、李○勳，而聲請人與其配偶共
    同扶養上開未成年子女，聲請人應負擔扶養費用之半數，是
    可認聲請人每月撫養未成年子女李○鋒、李○勳之撫養費應為
    17,076元【計算式：17,076/2+17,076/2=17,076，小數點以
    下四捨五入】。聲請人主張其每月撫養未成年子女之撫養費
    共計為10,000元，未逾上開數額，應可採認。
  4.基上，聲請人每月收入21,000元，扣除其每月個人必要支出
    10,900元與扶養費用10,000元後，僅餘100‬元。顯無法清償
    最大債權銀行凱基商業銀行股份有限公司提出之分180期、
    利率6%、每月還款11,254元之還款方案應清償之金額。依此
    ，聲請人陳稱其收入無法負擔前置調解條件，應堪採信。聲
    請人之經濟狀況，確已達不能清償債務之程度，而有更生之
    原因，及藉助更生制度調整其與債權人間之權利義務關係而
    重建其經濟生活之必要。
五、綜上所述，聲請人係一般消費者，積欠無擔保或無優先權之
    債務在12,000,000元以下，其曾向本院聲請債務清理之調解
    ，請求與最大債權金融機構協商債務清償方案，惟調解不成
    立。又聲請人之收入扣除必要支出後，已達不能清償債務之
    程度，且其未經法院裁定開始清算程序或宣告破產，復查無
    消債條例第6條第3項、第8條或第46條各款所定駁回更生聲
    請之事由存在，則聲請人聲請更生，應屬有據，爰裁定如主
    文所示。
中　　華　　民　　國　　111 　年　　3 　　月　　17　　日
                  民事消債法庭  法  官　葉淑儀
以上正本證明與原本無異。
本件不得抗告。
本裁定已於民國111年3月17日17時公告。
中　　華　　民　　國　　111 　年　　3 　　月　　17　　日
                                書記官　林幸萱